---
title: "day 3: text analysis"
author: "jean prado"
date: "12 jun. 2021"
output:
  html_document:
    theme: "cosmo"
    css: "../style/custom.css"
---

```{r setup, include=FALSE}
knitr::opts_chunk$set(echo = TRUE)
```

os exercícios aqui são baseados no [dia 3 do SICSS](https://github.com/compsocialscience/summer-institute/tree/master/2020/materials/day3-text-analysis). **nota:** nessa análise estou usando a versão nova do pipe (`|>`, que na [fonte do código](https://github.com/tonsky/FiraCode) é mostrada como <code style="font-family: 'Fira Code'">|></code>) no lugar da versão do `magrittr`, a `%>%`. para mais informações, veja [esse post da Bea](https://beatrizmilz.com/blog/2021-05-18-experimentando-o-r-410/).

## puxa dados do Twitter
o que será que estão falando da Amazônia? puxei 10 mil tweets com a palavra **amazônia** em português de **4 a 12 de junho**.

```{r import}
#do not run - tweets already saved at data-raw/tweets-amazonia.rds
# raw <- rtweet::search_tweets(q = "amazônia lang:pt", n = 18000,
#                       include_rts = FALSE, type = "mixed")
# raw |> saveRDS(file = "../data-raw/tweets-amazonia.rds")

raw <- readRDS(file = "../data-raw/tweets-amazonia.rds")
```

## pré-processamento
para mais informações, veja o [código anotado](https://sicss.io/2020/materials/day3-text-analysis/basic-text-analysis/rmarkdown/Basic_Text_Analysis_in_R.html) da aula de pré-processamento.

antes até de começar o pré-processamento, vou remover os links do texto dos tweets. [da primeira vez](https://github.com/jeanprado/sicss-notes/commit/fe9f5ba50b954de0c1b7552b49187637f4a58a11) não fiz isso e em algumas partes da análise apareceu uma sequência de texto aleatório, como `dj1398d928`, que era o final das URLs. mais fácil remover esse tipo de coisa antes de tokenizar o texto (quebrar em palavras únicas).

para remover as URLs do texto, usei uma [regex](https://pt.wikipedia.org/wiki/Express%C3%A3o_regular) que adaptei [dessa thread](https://stackoverflow.com/questions/1400431/regular-expression-match-any-word-until-first-space) no stack overflow. (ninguém é de ferro, né?)

```{r unnest_tokens}
tweets <- raw |> 
  dplyr::mutate(text = stringr::str_remove_all(text, "https([^\\s]+)"))

tt <- tweets |> dplyr::select(created_at, text) |> 
  tidytext::unnest_tokens("word", text)
```

### remove as stopwords
tirando as URLs antes, não precisei adicionar termos como `https`, `t.co` e similares nas stopwords. 😉

```{r rm_stopwords}
sw_adicionais <- c("ser", "é", "pra", "sobre", "q", "vai", "estás")

tt <- tt |> dplyr::filter(!word %in% c(tm::stopwords("pt"), sw_adicionais))

tt |> dplyr::count(word, sort=T)
```

### tem acentos?
por enquanto tomei a decisão de não filtrar acentos, entendendo que eles são importante pra análise. no entanto, é importante saber quais palavras têm acento -- é o que o código abaixo faz.

```{r}
tt |> dplyr::filter(stringr::str_detect(word, "[À-ú]")) |> dplyr::count(word, sort=T)
```


### tem pontuação/caracacteres especiais? se sim, remover
`\W` é uma regex para remover caracteres que não são letras (non-word characters)

```{r check_non_word}
tt |> dplyr::filter(stringr::str_detect(word, "\\W")) |> dplyr::count(word, sort=T)
```

opa, tem sim, então removendo...
```{r rm_non_word_1}
tt |> dplyr::filter(stringr::str_detect(word, "\\W")) |> 
  dplyr::mutate(word = stringr::str_remove_all(word, "\\W")) |> 
  dplyr::count(word, sort=T)
```

epa, pera. percebeu que essa regex removeu também o ponto de números, aí `4.0` virou `40`? penso que pode ser um problema na análise, porque não representa exatamente a expressão original. então vou remover todas as pontuações *menos* as que estão entre números.

pra isso, fiz a regex `^\d+(?:(\.|,)\d+)*$` que adaptei [daqui](https://stackoverflow.com/questions/27141528/regular-expression-that-allow-dots-between-numbers) pra identificar ponto ou vírgula entre números. no código abaixo, a pontuação só é removida quando esse padrão **não** é identificado.
```{r rm_non_word_2}
tt |> dplyr::filter(stringr::str_detect(word, "\\W")) |> 
  dplyr::mutate(word = dplyr::if_else(stringr::str_detect(word, "^\\d+(?:(\\.|,)\\d+)*$"), word,
                                      stringr::str_remove_all(word, "\\W"))) |> 
  dplyr::count(word, sort=T)

tt <- tt |>
  dplyr::mutate(word = dplyr::if_else(stringr::str_detect(word, "^\\d+(?:(\\.|,)\\d+)*$"), word,
                                      stringr::str_remove_all(word, "\\W")))
```

### palavras mais representativas

usando o método de **inverse document frequency (tf-idf)**. a explicação do [\@jtrecenti](https://twitter.com/jtrecenti?s=20) nessa [live da curso-r](https://youtu.be/NQwFIZBQrg8) foi a única que me fez entender até agora: a tf-idf **encontra as palavras que mais representam um documento** (são frequentes dentro de um documento e relativamente raras entre os outros documentos).
```{r create_idf}
tt_idf <- tt |> dplyr::count(word, created_at) |>
  tidytext::bind_tf_idf(word, created_at, n)

tt_idf |> dplyr::arrange(desc(tf_idf))
```

hmm, suspeito que essas palavras mais raras são na verdade as @s de usuários com poucas interações/tweets sobre amazônia. então, antes de rodar o algoritmo da tf-idf, vou remover @menções a outros usuários do texto dos tweets usando a regex `@\\W+`:
  
  (depois que rodei, vi que pegava algumas hashtags irrelevantes, então vou removê-las também. não seria o padrão para todos os casos -- pode ser desejável identificar hashtags pouco usadas ou que podem ser relevantes em um tópico, mas não é o que quero aqui.)

((outra coisa que fiz aqui foi incluir o `status_id` como identificador no lugar do `created_at`, porque estava dando peso maior a palavras repetidas dentro de um mesmo tweet. na verdade eu só coloquei `created_at` no começo para seguir o autor do exercício.))
```{r remake_idf}
# recria o dataset tidytext (tt) sem considerar @menções a outros usuários
tt <- tweets |> dplyr::select(user_id, text) |> 
  dplyr::mutate(text = stringr::str_remove_all(text, "(@|#)\\w+"),
                dplyr::across(text, stringr::str_squish)) |>
  tidytext::unnest_tokens("word", text) |> # repetindo o filtro das stopwords
  dplyr::filter(!word %in% c(tm::stopwords("pt"), sw_adicionais))

# identifica e @ dos usuários que são mencionados no dataset
# (se existe algum jeito menos burro de combinar múltiplas colunas em um vetor de caracteres, desconheço)
users <- tweets |> dplyr::select(screen_name, reply_to_screen_name, quoted_screen_name) |>
  tidyr::unite("users", sep = "~") |> tidyr::separate_rows(users, sep = "~") |> 
  dplyr::filter(!users %in% c("NA", "")) |> dplyr::distinct() |> dplyr::pull(users)

tt_idf <- tt |> dplyr::count(word, user_id) |>
  dplyr::filter(!word %in% users) |> 
  tidytext::bind_tf_idf(word, user_id, n)

tt_idf |> dplyr::arrange(desc(tf_idf))
```

aiai.

### cria a document-term matrix
agora que já temos as palavras tratadas, o último passo antes de estruturar para a análise seria fazer o _stemming_ (reduzir as palavras à forma mais básica). mas tentei aqui (no código abaixo) e não funcionou muito bem no português 😕

```{r stemming}
tt |> dplyr::mutate(word = SnowballC::wordStem(words = word, language = "pt")) |> 
  dplyr::count(word, sort=T)
```

então vou ser rebelde e fazer a document-term matrix sem o stemming. essa estrutura é útil para a modelagem de tópicos

```{r create_dtm}
tt_dtm <- tt |> dplyr::count(user_id, word) |>
  tidytext::cast_dtm(user_id, word, n)

tt_dtm
```

### modelagem de tópicos com LDA

agora que a diversão começa. usando o pacote `topicmodels` e seguindo as instruções [dessa aula aqui](https://sicss.io/2020/materials/day3-text-analysis/topic-modeling/rmarkdown/Topic_Modeling.html), usando Latent Dirichlet Allocation (LDA)

```{r lda, fig.width=12, fig.height=7}
tt_model <- topicmodels::LDA(tt_dtm, k = 6,
                             control = list(seed = 123))

model_topics <- tidytext::tidy(tt_model, matrix = "beta")

model_top_terms <- model_topics |> dplyr::group_by(topic) |> 
  dplyr::top_n(10, beta) |> dplyr::ungroup() |> 
  dplyr::arrange(topic, -beta)

model_top_terms |> dplyr::mutate(term = reorder(term, beta)) |> 
  ggplot2::ggplot(ggplot2::aes(term, beta, fill = factor(topic))) +
  ggplot2::geom_col(show.legend = FALSE) +
  ggplot2::facet_wrap(~ topic, scales = "free") +
  ggplot2::coord_flip()
```

### structural topic modeling

LDA não é a única forma de topic modeling, apesar de ser a mais comum. uma alternativa é a structural topic modeling (STM), que, além de olhar para as palavras, considera metadados aos quais elas estão associadas -- consequentemente, a relação entre esssas variáveis e os tópicos em si.

ainda quero testar com tweets (é possível? quais seriam outras covariáveis? autores? a interação entre os autores? como operacionalizar isso?), então por enquanto deixo algumas referências para se aprofundar:
  
  - [SICSS - Structural Topic Modeling](https://sicss.io/2020/materials/day3-text-analysis/topic-modeling/rmarkdown/Topic_Modeling.html)
- [Using Structural Topic Modeling to Detect Events and Cluster Twitter Users in the Ukrainian Crisis](https://link.springer.com/chapter/10.1007/978-3-319-21380-4_108)
